臺灣高等法院民事判決　　　　　　　　　100年度上字第226號
上　訴　人　王承智
訴訟代理人　王惠光律師
　　　　　　吳姝叡律師
被　上訴人　鄭莉菁
訴訟代理人　呂錦峰律師
複　代理人　蔡志達
上列當事人間因返還房屋事件，上訴人對於中華民國99年12月31
日臺灣板橋地方法院99年度訴字第896號第一審判決提起上訴，
經本院於100年9月13日言詞辯論終結，判決如下：
    主  文
原判決廢棄。
被上訴人在第一審之訴駁回。
第一、二審訴訟費用由被上訴人負擔。
    事實及理由
一、被上訴人起訴主張：被上訴人為坐落新北市○○區○○街96
    巷12號5樓房屋（建號為新北市○○區○○段983號，下稱系
    爭房屋）之所有權人，係向前手訴外人王蘇湘購買取得，而
    兩造前為男女朋友關係，共同居住於系爭房屋內，後因上訴
    人常對被上訴人暴力相對，被上訴人不得已於民國（下同）
    98年1月底逃離系爭房屋，是系爭房屋目前仍由上訴人無權
    占用中。為此，被上訴人曾向調解委員會2次聲請調解，但
    上訴人均不出面解決，而被上訴人目前尚需每月給付房貸本
    息新臺幣（下同）3萬多元，且否認與上訴人間就系爭房屋
    存在借名登記契約關係，爰依民法第767條規定，請求上訴
    人遷讓返還系爭房屋等情。原審為被上訴人全部勝訴之判決
    ，上訴人不服，提起上訴，被上訴人則聲明：(一)上訴駁回；
    (二)訴訟費用由上訴人負擔。
二、上訴人則以：系爭房屋係上訴人借名登記予被上訴人，實際
    上之所有人為上訴人。上訴人於83年間購買系爭房屋，後於
    92年2月11日借名登記予訴外人周維邦，於94年6月22日借名
    登記予訴外人王蘇湘，兩造於96年8月交往後，上訴人再於9
    7年1月22日借名登記予被上訴人。上開期間關於系爭房屋之
    貸款、房屋稅、地價稅均由上訴人繳納。又上訴人並無以暴
    力方式對待被上訴人，是被上訴人於98年1月後，以自行返
    家過年為由，不再回到系爭房屋，致系爭房屋目前係由上訴
    人占有使用中等語，資為抗辯，聲明：(一)原判決廢棄；(二)被
    上訴人於第一審之訴駁回；(三)第一、二審訴訟費用由被上訴
    人負擔。
三、兩造不爭之事實：
    (一)系爭房屋於97年1月28日以買賣為原因，由王蘇湘移轉登
      記予被上訴人名下。
    (二)系爭房屋目前由上訴人占有使用中。
四、兩造爭執要旨：(一)兩造間有無成立借名登記契約關係？(二)被
    上訴人依民法第767條請求上訴人返還房屋有無理由？茲分
    述之：
    (一)兩造間有無成立借名登記契約關係：
      1.按「稱借名登記者，謂當事人約定一方將自己之財產以
        他人名義登記，而仍由自己管理，使用處分，他方允就
        該財產為出名登己之契約，其成立側重於借名者與出名
        者間之信任關係，在性質上應與委任契約同視，倘其內
        容不違反強制、禁止規定或公序良俗者，固應賊予無名
        契約之法律上效力，並類推適用民法委任之相關規定」
        ；「又主張法律關係存在之當事人，固應就該法律關係
        發生所須具備之特別要件，負舉證之責任，惟此特別要
        件之具備，苟能證明間接事實，且該間接事實。與要件
        事實間，依經驗法則及論理法則已足推認其因果關係存
        在者，即無不可，非以直接證明要件事實為必要。本件
        上訴人雖未能提出足以證明兩造間就系爭房地確有借名
        登記契約關係存在之直接證據，但已主張系爭房地系其
        出面洽簽及出資…等件為證。倘屬實在，則就系爭房地
        之權利及義務向由上訴人享受及負擔等間接事實觀之，
        是否不足以推認上訴人始為系爭房地之權利人及兩造間
        存在有借名登記關係，非無斟酌餘地。」（參見最高法
        院98年台上字第990號及同院98年台上字第1048號判決
        要旨）。
      2.本件上訴人抗辯其於83年3月4日向訴外人曾錦珠購買系
        爭房屋，於92年間因未按時繳納貸款遭台北富邦銀行查
        封，台北富邦銀行將對上訴人之債權連同抵押權讓與立
        富資產管理股份有限公司（下稱立富資產公司），經上
        訴人與立富資產公司協商如何清償債務及塗銷查封事宜
        ，因上訴人系爭房地遭查封，債信不佳，無法向銀行申
        請貸款，乃徵得訴外人周維邦同意後，借其名義登記為
        所有權人，並申辦貸款，以清償債務，上訴人主張此部
        分係上訴人借名登記為周維邦名義云云。證人王蘇湘證
        稱：「因王承智告訴我他的房屋被查封，他沒有權利買
        回來，所以過戶在一個姓周（按指周維邦）的警察名下
        ，後來再過戶到我名下。」（見本院卷第87頁反面），
        另證人唐茂修亦證稱：「因周維邦有貸款的原因，所以
        移轉登記到王蘇湘名下。」「（周維邦轉到王蘇湘名下
        時是依照王承智的意思過戶？）是的」。依上開證人之
        證言，足證，上訴人於83年買受系爭房地後，先後借名
        周維邦、王蘇湘之名義登記，王蘇湘本身為登記名義人
        ，如系爭房地係其所購買，擁有所有權，其不可能承認
        該房地是上訴人所有，而借其名義登記，而唐茂修則是
        知悉本事件之第三人，與其並無利害關係，其證言亦足
        採信。
      3.另上訴人抗辯94年間因周維邦自己有貸款之需求，因此
        要求上訴人另找人借名登記，上訴人乃找王蘇湘，借其
        名義登記，97年間，因王蘇湘另有辦理勞工貸款之需求
        ，不方便繼續借名給上訴人，上訴人乃找當時之女友即
        被上訴人，以被上訴人名義登記，上訴人先係借王蘇湘
        之名義登記，97年以後係借被上訴人名義登記等語，此
        部分借名登記之事實，有下列證人之證言可參：
        (1)證人蔡佩珍證稱：「當時我到王承智他們公司有聽到
          系爭房屋他們要借名登記的事情，當時王承智、鄭莉
          菁與我都有在場」（見本院卷第89頁反面）；「他們
          在談借名登記，聽到王承智在找人借名登記系爭房屋
          ，後來找到鄭莉菁。」（見本院卷第90頁）；「王承
          智與鄭莉菁分手後，我與鄭莉菁見面時鄭莉菁告訴我
          他沒有工作在家裡幫忙，我問他王承智的房屋事情，
          他告訴我系爭房屋是王承智的，房屋他不會要。」（
          見本院卷第90頁）；「證人也親眼看過鄭莉菁傳給王
          承智的簡訊，內容是鄭莉菁要趕快將房屋處理好，他
          （鄭莉菁）不知道要還人家房屋這麼難。」（見本院
          卷第90頁）。蔡佩珍也證稱：「當時王承智在公司有
          客人時，會請我去幫忙繳房貸，鄭莉菁的卡費帳單也
          是寄到王承智處，我也會幫他繳。」（見本院卷第91
          頁）。被上訴人訴訟代理人問蔡佩珍：「幫王承智繳
          房貸及信用卡款是在與鄭莉菁分手前還是分手後？」
          蔡佩珍回答：「與鄭莉菁分手後」（見本院卷第91頁
          ）。可見系爭房屋的貸款及鄭莉菁的信用卡帳單王承
          智有在繳納，而且直到二人分手後王承智還繼續繳房
          貸及幫鄭莉菁繳信用卡帳單。
        (2)上訴人訴訟代理人問證人傅雄麟：「王承智景新路的
          房屋是否曾經要借你的名義登記？」，證人傅雄麟答
          ：「是的」。上訴人訴訟代理人問：「後來為何不同
          意？」證人傅雄麟答：「因為我準備結婚，要買房屋
          首購會有優惠，如登記在我名下，我自己的房屋就不
          是首購」（見本院卷第93頁反面）。法官問：「系爭
          房屋登記在鄭莉菁名下，為何知道是借名登記？」傅
          雄麟答稱：「當時在聊時有談到借名登記。」被上訴
          人訴訟代理人問：「鄭莉菁傳給王承智的簡訊是否有
          談到要返還房屋？」證人傅雄麟也回答：「有，當時
          問何時要登記回去。」（見同前）。
        (3)上訴人訴訟代理人問證人馬惠榮：「系爭房屋王承智
          找鄭莉菁借名登記是否知道？」證人馬惠榮證稱：「
          我知道，過戶前、過戶後我都知道，因為他們有在說
          所以我知道」。上訴人訴訟代理人問：「他們辦理過
          戶登記的程度是否有參與過？」，證人馬惠榮證稱：
          「在辦理過戶之前應繳納的稅金，交稅時是我載王承
          智與鄭莉菁去中和中正路國稅局交款的。」上訴人訴
          訟代理人問：「他們在講借名登記，王承智與鄭莉菁
          講的內容為何？」，證人馬惠榮證稱：「之前他們要
          找我借名登記，因為我要結婚，怕要買房屋有首購的
          問題，所以找鄭莉菁借名登記，王承智有告訴他是暫
          時借名登記，等到家人方便的話會再移轉回來，但鄭
          莉菁怕以後他也買房屋如名下有房屋，貸款怕不方便
          ，有提醒王承智如家人方便的話，請他馬上將房屋過
          戶回去，我載他們去國稅局繳錢的時候鄭莉菁也有提
          醒王承智這些事情」（見本院卷第94頁反面─95頁）
          。可知證人馬惠榮是親耳聽見鄭莉菁和王承智商討借
          名登記之事，而且鄭莉菁還提醒王承智找到人要趕快
          移轉回去。
        (4)證人連紫媗的證詞也證明本來房子要由鄭莉菁名下移
          轉到連紫媗名下，繼續借用連紫媗的名義登記，而且
          連紫媗證稱其和鄭莉菁沒有買賣關係，也沒有和鄭莉
          菁通過電話。吳姝叡律師問：「是否是你要向鄭莉菁
          買系爭房屋？」連紫媗回答：「不是。」吳姝叡律師
          問：「你與鄭莉菁有買賣關係？」連紫媗回答：「沒
          有，我沒有與鄭莉菁通過任何電話之類的。」吳姝叡
          律師問：「是否有跟鄭莉菁到代書事務所辦理過戶的
          事情？」連紫媗回答：「有」（見本院卷第96頁）。
          吳姝叡律師問：「你與鄭莉菁在代書事務所辦理過戶
          ，談了哪些事？」，連紫媗回答：「王承智請我到代
          書那邊辦理移轉的借名登記，將登記在鄭莉菁名下的
          房屋移轉給我，我是到代書事務所與鄭莉菁碰頭，當
          時鄭莉菁問我是否應該給些定金之類的東西，我說沒
          有，我只受委託來辦借名登記的移轉，我不知為何要
          交錢給鄭莉菁，鄭莉菁說王承智借名登記這麼久的時
          間應該給些補償的費用」（見本院卷第96頁反面）。
          連紫媗和鄭莉菁沒有買賣關係，甚至於去代書事務所
          要辦理移轉過戶之前都沒有碰過面，如果房屋不是王
          承智用鄭莉菁的名義登記，鄭莉菁怎麼會跑去要辦理
          過戶給連紫媗。而且鄭莉菁宣稱要王承智給她錢，是
          因為借名登記這麼久的時間應該給些補償，更可見本
          件系爭房屋是借名登記在鄭莉菁名下。
        (5)證人龍艷紅的證稱王承智與鄭莉菁分手之後，龍艷紅
          有打電話給鄭莉菁，「因為他們分手後王承智很難過
          ，我主動打電話給鄭莉菁，他是否可回來，他告訴我
          沒辦法，我不會要王承智的東西，他的房屋叫他找人
          過戶回去。」（見本院卷第98頁）。可見鄭莉菁也向
          龍艷紅親口表示房屋是王承智的。
        (6)證人林宜萱也證稱：「我陪過鄭莉菁到陽信繳王承智
          的支票，中國信託的信用卡及信貸，鄭莉菁的信貸及
          信用卡，錢是從王承智的皮包拿的。」（見本院卷第
          98頁反面）。可證明鄭莉菁的貸款及信用卡帳單，有
          用王承智的錢繳付。
        (7)綜上，上開證人與兩造均無利害關係，其證言並無瑕
          疵，且互相吻合，應可採信。
      4.被上訴人主張系爭房屋確係伊向訴外人王蘇湘購得，並
        以自己名義向臺灣中小企業銀行貸款，由伊自行繳納各
        期房貸、稅款等情，因據被上訴人提出臺北縣政府稅捐
        稽徵處99年房屋稅轉帳繳納證明、98年地價稅繳款書、
        臺灣中小企業銀行存摺存款存款憑條6張、97年5月11日
        之家庭暴力事件驗傷診斷書等為據（見原法院卷第67頁
        以下）；另被上訴人主張伊已經清償訴外人王蘇湘向聯
        邦商業銀行之貸款並塗銷該抵押權設定乙節，亦有被上
        訴人提出之臺北縣光特版地政電傳資訊系統異動索引、
        銀行取款憑條在卷可稽（見原法院卷第69頁、第192頁
        ），但查被上訴人所謂買受系爭房屋之出賣人為王蘇湘
        ，而王蘇湘已坦承系爭房屋係上訴人借其名義登記，已
        如前述，而與被上訴人間其亦否認有買賣關係存在，王
        蘇湘於本院結證稱：「（房屋是否賣給鄭莉菁？）沒有
        」「（系爭房屋要過戶出去時是找誰商量？）找王承智
        」「（辦理過戶時，是誰去辦理的？）我與王承智、鄭
        莉菁」。證人王蘇湘明白表示房屋非其所有，乃上訴人
        借其名義登記，且王承智即上訴人於92年已將系爭房屋
        過戶與周維邦，如非存在著借名登記之法律關係，何以
        周維邦願移轉與王蘇湘，王蘇湘再移轉予被上訴人？且
        均由王承智操控？再者，被上訴人所謂繳交買賣價金，
        無非是將系爭房地轉向臺灣中小企業銀行股份有限公司
        ，設定720萬元最高限額抵押權，將貸取之金額償還王
        蘇湘名義向聯邦銀行所為之貸款。至於被上訴人主張有
        關稅捐及各期貸款均由其支付云云。惟查：被上訴人雖
        提出自80年迄今之投保勞工保險之資料（見被上證2）
        ，該項資料只到93年2月2日，足見被上訴人93年以後係
        無業，既無收入，其無法支付稅捐及各期之貸款。另前
        述證人林宜萱證述：「我陪過鄭莉菁到陽信繳王承智的
        支票，中國信託的信用卡及信貸，鄭莉菁的信貸及信用
        卡，錢是從王承智的皮包拿的」（見本院卷第98頁反面
        ），則被上訴人抗辯稅賦等及各期貸款均由其繳納云云
        ，並非可採。
      5.被上訴人另主張其以實質所有權人身分要出售系爭房屋
        並提出簡訊為證云云，但該些簡訊的內容（見原審卷第
        164-181頁）並不足以證明鄭莉菁是實質所有權人，該
        簡訊僅呈現上訴人要將系爭房屋移轉給其他人和鄭莉菁
        之間的討論而已。而且被上訴人只呈現部分的簡訊內容
        ，而沒有呈現全部簡訊之完整內容，其證明力已有所不
        足。從被上訴人所提片斷簡訊觀之，如果系爭房屋屬被
        上訴人所有，與上訴人無關，何以簡訊中，上訴人稱「
        我的買方」（見原審卷第164頁）；被上訴人之回覆稱
        「你的買方」（見原審卷第167頁），均以上訴人為重
        心討論？上訴人既要搬離系爭房屋，何以又要介入房屋
        之買賣？顯然該房屋之所有權與上訴人有相當關係，被
        上訴人提出該簡訊，不足以證明其係實質所有權人。
      6.被上訴人再主張：上訴人經營修車店常因資金週轉問題
        向被上訴人之父調借支票，但屆期卻常因無法兌現而向
        被上訴人借款，票號、票據金額等有陽信商業銀行客戶
        對帳單可證（原審證物13）云云。惟查系爭房屋於97年
        1月28日已登記為被上訴人名義，已如前述，而上訴人
        向被上訴人之父親借用支票則係發生於97年6月2日以後
        ，有上開對帳單可查，則借用支票與借被上訴人名義登
        記，並無關聯。
      7.王蘇湘與上訴人間原有借名關係，王蘇湘將房屋所有權
        移轉下手，形式上亦以買賣方式為之，王蘇湘未將房屋
        所有權移轉予上訴人，反而移轉予被上訴人，名義上雖
        為買賣，但被上訴人卻未給付王蘇湘價金，實與常情有
        違。故證人王蘇湘之有關兩造借名關係之證言為可採，
        被上訴人主張其與王蘇湘間為買賣關係，殊不足取。
      8.查系爭房屋之所有權狀，一直都在上訴人保管之中，於
        99年1月5日，要辦理移轉登記時，始將所有權狀交給代
        書，此為兩造所不爭執，同時，上訴人自83年買受系爭
        房屋後就一直住到現在，足見系爭房屋之名義人雖數度
        變更，但其管理，使用均由上訴人所掌管，並未交與登
        記之名義人。
        基上，上訴人已提出上開證人證言、證物等，以證明間
        接事實之存在，而此間接事實依經驗法則及論理法則，
        足以推認借名關係存在，依首揭最高法院見解，本件上
        訴人抗辯系爭房屋就兩造間有借名登記契約存在，堪信
        為真。
    (二)被上訴人依民法第767條請求上訴人返還房屋為無理由：
      依前所述，上訴人係依借名登記契約關係將系爭房屋登記
      為被上訴人名義，被上訴人並非實際之所有權人，其實際
      所有權人為上訴人，上訴人既為所有權人，其占有使用系
      爭房屋，乃其合法之權限，被上訴人依民法第767條之規
      定，請求上訴人遷讓房屋，為無理由，不應准許。
五、綜上所述，本件被上訴人依民法第767條之規定，求為判命
    上訴人遷讓返還系爭房屋，為無理由，原審失察，遽予判決
    上訴人敗訴，尚有未合，難予維持，上訴論旨，指摘原判決
    不當，聲明廢棄改判，為有理由，爰將原判決廢棄改判。
六、本件事證已臻明確，兩造其餘之攻防方法，經審酌後，認與
    判決結果無影響，無庸逐一論述，併此敘明。
七、據上論結，本件上訴為有理由，依民事訴訟法第450條、第
    78條，判決如主文。
中    華    民    國   100    年    9     月    27    日
                  民事第十五庭
                      審判長法  官  林恩山
                            法  官  陳雅玲
                            法  官  郭松濤
正本係照原本作成。
如不服本判決，應於收受送達後20日內向本院提出上訴書狀，其
未表明上訴理由者，應於提出上訴後20日內向本院補提理由書狀
（均須按他造當事人之人數附繕本）上訴時應提出委任律師或具
有律師資格之人之委任狀；委任有律師資格者，另應附具律師資
格證書及釋明委任人與受任人有民事訴訟法第466條之1第1項但
書或第2項（詳附註）所定關係之釋明文書影本，如委任律師提
起上訴者，應一併繳納上訴審裁判費。
中    華    民    國   100    年    9     月    28    日
                            書記官  方素珍
附註：
民事訴訟法第466條之1（第1項、第2項）：
對於第二審判決上訴，上訴人應委任律師為訴訟代理人。但上訴
人或其他法定代理人具有律師資格者，不在此限。
上訴人之配偶、三親等內之血親、二親等內之姻親，或上訴人為
法人、中央或地方機關時，其所屬專任人員具有律師資格並經法
院認為適當者，亦得為第三審訴訟代理人。